最高法院刑事判決　　　　　　九十六年度台上字第二二三０號
上　訴　人　甲○○
　　　　　　　　　　之8
　　　　　　乙○○
　　　　　　丙○○
上 列一 人
選任辯護人　黃英哲律師
　　　　　　高惠筠律師
上　訴　人　丁○○　男民國○○年○○月○日生
 　　　　　　　　　 身分證統一編號：Ｚ000000000
　　　　　　　　　　住台灣省雲林縣莿桐鄉埔尾村車4號
選任辯護人　陳中堅律師
上列上訴人等因貪污案件，不服台灣高等法院台南分院中華民國
九十五年七月四日第二審更審判決（九十四年度重上更(四)字第六
０四號，起訴案號：台灣雲林地方法院檢察署八十五年度偵字第
三二００、三四０六、三五三二、四０００、四九一一號），提
起上訴，本院判決如下：
    主  文
原判決撤銷，發回台灣高等法院台南分院。
    理  由
本件原判決撤銷第一審關於上訴人甲○○、乙○○、丙○○及丁
○○部分之科刑判決，改判論處甲○○、乙○○、丙○○、丁○
○共同依據法令從事公務之人員，對於主管之事務，直接圖利各
罪刑（甲○○處有期徒刑六年，乙○○累犯，處有期徒刑七年，
丙○○處有期徒刑十年，丁○○處有期徒刑四年，均禠奪公權三
年），並諭知共同圖利所得財物新台幣（下同）八百五十九萬五
千零七元，應連帶追繳發還雲林縣褒忠鄉公所，如全部或一部無
法連帶追繳時，以其財產抵償之，固非無見。
惟查：（一）按行為後法律有變更者，適用行為時之法律。但行
為後之法律有利於行為人者，適用最有利於行為人之法律，刑法
第二條第一項定有明文。即對於犯罪行為之處罰，以依行為時之
法律論處為原則，適用最有利於行為人之行為後之法律即包括中
間法、裁判時法為例外。必也行為時之法律與中間時、裁判時之
法律均有處罰之明文者，始有刑法第二條第一項但書之適用。查
原判決認定上訴人等四人於民國八十三年四月至八十四年八月間
，犯貪污治罪條例第六條第一項第四款之罪，然其行為後，貪污
治罪條例第六條第一項第四款於八十五年十月二十三日及九十年
十一月七日均曾經修正公布施行，而原審裁判時之現行法（九十
年十一月七日修正之上開條款於九十二年二月六日未予修正）條
文係規定「對於主管或監督之事務，明知違背法令，直接或間接
圖自己或其他私人不法利益，因而獲得利益者，處五年以上有期
徒刑，得併科新台幣三千萬元以下罰金」，依此規定，其犯罪構
成要件已與行為時法律之規定有間，則上訴人等之行為，是否與
上開修正後條款之犯罪構成要件相當，即上訴人等對於主管或監
督之事務是否明知違背法令，違背何等法令，均須詳細調查，在
事實欄明白認定，始足為論罪科刑之依據。原判決敘明依當時有
效之「機關營繕工程及購置定製變賣財物稽察條例」第五條前段
：「各機關營繕工程，在一定金額以上，辦理招標、比價、議價
及訂約、驗收時，應報其上級主管機關，並通知審計機關派員監
視」，上訴人甲○○、乙○○辦理本招標，迭經台灣省政府環境
保護處及雲林縣政府不斷來函要求將規格標刪除，甲○○、乙○
○置之不理，強行開標，自有違背法令等語（見原判決第十二頁
）。似認甲○○、乙○○之行為違反當時有效之「機關營繕工程
及購置定製變賣財物稽察條例」第五條前段之規定。惟甲○○、
乙○○未依上級機關要求刪除「涉有限制投標之該項工程投標須
知補充說明『第六項之(二)規格封中裝入設備器材之技術資料圖說
並按順序裝訂成冊』」之限制規格標，究與「機關營繕工程及購
置定製變賣財物稽察條例」第五條前段之規定何干？究係辦理招
標時，未報其上級主管機關？抑或未通知審計機關派員監視？上
訴人等所為究係違背何等法令，原判決未於事實及理由中敘明，
致事實不明，本院無從為適用法律當否之判斷。（二）按行為後
法律有變更，經比較裁判時及裁判前之法律，以適用最有利於行
為人之法律者，應就罪刑有關之一切情形，比較其全部之結果，
而為整體之適用，不能割裂而分別適用之。原判決敘明比較新舊
法之結果，以適用八十一年七月十七日修正之貪污治罪條例第六
條第一項第四款（公務員對於主管之事務，直接圖利罪）論處，
最有利於上訴人等（見原判決理由九），則原審既以行為時之舊
法對行為人有利，自應一體適用行為時之舊法，然原判決就丁○
○犯貪污罪於偵查中自白而予以減輕其刑時，理由卻敘明應適用
「修正後」貪污治罪條例第八條之規定減輕其刑（見原判決理由
十一），其割裂適用法律，顯屬適用法則不當。（三）非公務員
與依據法令從事公務之人員共犯貪污治罪條例之罪者，亦依該條
例處斷，八十一年七月十七日修正之貪污治罪條例第三條定有明
文。原判決認定丁○○不具公務員身分，而與依據法令從事公務
之甲○○、乙○○共犯八十一年七月十七日修正貪污治罪條例第
六條第一項第四款之直接圖利罪，倘若無誤，則關於丁○○部分
，其主文應諭知「與依據法令從事公務之人員，共同對於主管之
事務，直接圖利」之罪名，始符罪刑法定之原則，乃原判決就丁
○○部分之主文載為「共同依據法令從事公務之人員，對於主管
之事務，直接圖利，……」，尚有未洽。又依原判決認定之事實
，丙○○係定和工程顧問有限公司之實際負責人（名義負責人為
何田玉梅），該公司與雲林縣褒忠鄉公所簽訂雲林縣褒忠鄉垃圾
掩埋場興建工程規劃、設計、監造服務委託合約書，負責系爭工
程之規劃、設計及監造；如果無訛，丙○○應係修正前貪污治罪
條例第二條後段所規定之受公務機關委託承辦公務之人，而非依
據法令從事公務之人員，原判決於主文竟諭知丙○○共同依據法
令從事公務之人員，對於主管之事務，直接圖利罪刑，亦屬違誤
。（四）共同正犯之成立，以有犯意之聯絡與行為之分擔為要件
，而此項要件，除應於事實欄內詳加記載外，並應於理由內逐一
說明其認定此項事實所憑之證據，方足資為論罪科刑之根據。依
原判決事實所載，丁○○為再牟取更多不法利益，竟以製作合約
書須影印資料為詞，於得標翌日之八十四年八月五日，前往雲林
縣褒忠鄉公所秘書室，向不知情之工友林梅月借得全部工程資料
圖說，加以影印後郵寄與丙○○，再利用不知情之紀權峰所提供
之器材規範規格之資料圖說，將原先台灣鼎磊企業股份有限公司
（下稱鼎磊公司）所提供不符部分，予以抽換隱匿，丁○○並據
之與雲林縣褒忠鄉公所簽訂工程合約書，使之可依今專企業有限
公司（下稱今專公司）提供之器材施工，而增加價差四百二十萬
元之不法利益云云（見原判決第五頁第三至十一行）。如果無訛
，本件既係丁○○將借得之全部工程資料圖說，加以影印抽換隱
匿，而丙○○僅收受丁○○影印之工程資料圖說，則丙○○與丁
○○究竟如何共同謀議及行為分擔，原判決事實並未明白認定，
詳加記載，徒以丁○○將借得之全部工程資料圖說加以影印後郵
寄與丙○○之情事，即認丙○○與丁○○就抽換隱匿公務員職務
上所掌投標資料部分為共同正犯，其採證亦有可議。（五）有罪
判決書事實之認定與理由之說明必須互相一致，方為合法。倘若
事實之認定與理由之說明不相一致，按諸刑事訴訟法第三百七十
九條第十四款後段規定，自屬判決理由矛盾之當然違背法令。原
判決事實認定丁○○標得上開工程後，因鼎磊公司提供之「滲出
廢污水處理設備器材」索價二千二百萬元，而其另覓得今專公司
之同一規格滲出廢污水處理設備器材僅須一千七百八十萬元，惟
其中粗條形攔污柵、污物殘渣籃、流量比例控制堰、調整循環混
勻器、蒸器鍋爐設備、加熱脫氣槽、靜態管中攪拌器、氣液污泥
分離器、真空除氣槽、真空抽氣機、曝氣鼓風機、微細泡散氣器
、刮泥設備、加藥機、藥品攪拌機十五種規範規格不盡相同，丁
○○為再牟取更多不法利益，竟以製作合約書須影印資料為詞，
於得標翌日之八十四年八月五日，前往雲林縣褒忠鄉公所秘書室
，向不知情之工友林梅月借得全部工程資料圖說，加以影印後郵
寄與丙○○，再利用不知情之紀權峰所提供之器材規範規格之資
料圖說，將原先鼎磊公司所提供不符部分，予以抽換隱匿，丁○
○並據之與雲林縣褒忠鄉公所簽訂工程合約書，使之可依今專公
司提供之器材施工，而增加價差四百二十萬元之不法利益等情（
見原判決事實三）。似認定丁○○早於簽約前之八十四年八月五
日即將借得之全部工程資料圖說加以影印抽換隱匿。但理由中則
又引據丁○○於偵查中之供詞：「簽約時才知道我當時以東霸公
司名義投寄標函所附之規格資料圖說，有些已由鼎磊公司之規格
抽換取代今專公司之規格」云云（見原判決第七頁第十三至十五
行、第十四頁第十五至十七行），則理由中所引丁○○於簽約時
才知道已由鼎磊公司之規格抽換取代今專公司之規格之供述如為
真實，則原判決所認定早於簽約前之八十四年八月五日丁○○即
將借得之全部工程資料圖說加以影印抽換隱匿之事實即難謂無誤
，是原判決有認定事實與理由說明不相一致之違誤。且依今專公
司負責人紀權峰所供，丙○○係於八十四年八月八日始與其聯絡
，同月十二日其始在丙○○引薦下與丁○○見面（見第三二００
號偵查卷第一四一、一四二頁），倘紀權峰所證無誤，丁○○如
何可能於八十四年八月五日將工程資料圖說加以抽換隱匿？究竟
丁○○為何要將影印之工程資料圖說郵寄與丙○○？是否郵寄予
丙○○，再由丙○○在投標資料上之規格、型錄以螢光筆標明後
，再行抽換？原判決就此部分俱未調查審認，遽行判決，亦嫌速
斷。（六）刑法第十條第二項關於公務員之定義，原規定「稱公
務員者，謂依法令從事於公務之人員。」已於九十四年二月二日
修正公布為「稱公務員者，謂下列人員：一　依法令服務於國家
、地方自治團體所屬機關而具有法定職務權限，以及其他依法令
從事於公共事務，而具有法定職務權限者。二　受國家、地方自
治團體所屬機關依法委託，從事與委託機關權限有關之公共事務
者。」並自九十五年七月一日施行。而貪污治罪條例第二條原規
定「依據法令從事公務之人員，犯本條例之罪者，依本條例處斷
；其受公務機關委託承辦公務之人，犯本條例之罪者，亦同。」
亦於九十五年五月三十日配合刑法之修正而修正公布為「公務員
犯本條例之罪者，依本條例處斷。」同自九十五年七月一日起施
行，並與刑法採同一之公務員定義。是上訴人等行為後，法律對
於公務員之定義已有變更，衍生應依刑法第二條第一項之規定為
新舊法比較適用之問題。本件上訴人等是否具有新法公務員之身
分，原判決並未說明，亦未詳細論述上述新舊法之比較，即逕認
上訴人甲○○、乙○○、丙○○「為依據法令從事公務之人員」
而論處貪污罪責，自有判決理由不備之疏誤。（七）行為後法律
有變更，應依刑法第二條第一項從新從輕原則予以比較適用者，
係指被告行為後至裁判時，無論依行為時法或裁判時法，均構成
犯罪而應科以刑罰者而言。倘被告之行為，在行為時法律雖有處
罰明文，但依裁判時之法律，因犯罪構成要件變更，已無刑罰之
規定時，則屬犯罪後之法律已廢止其刑罰之範圍，即無刑法第二
條第一項之適用，應依刑事訴訟法第三百零二條第四款諭知免訴
之判決。原判決既認：上訴人行為後，公平交易法第三十五條罰
則規定已於八十八年二月三日修正公布，於同月五日生效，依修
正後規定，違反該法第十四條規定者，須經中央主管機關限期命
其停止、改正其行為或採取必要更正措施，而逾期未停止、改正
其行為或未採取必要更正措施，或停止後再為相同或類似違反行
為者，始應科以刑罰，而本件裁判時，上開關於「先行政後司法
」之規定既已成為犯罪構成要件之部分，中央主管機關不及行使
公權力，無從依修正後之法律命其停止、改正其行為或採取必要
措施，此項反射效果有利於行為人等情。則就丁○○被訴違反公
平交易法第三十五條之罪部分，自應論斷：「因法律已廢止其刑
罰，原應為『免訴』之諭知，惟公訴人認該部分與有罪部分有裁
判上一罪關係，故無庸另為『免訴』之諭知」，始為適法。乃原
判決論斷稱：「上訴人丁○○被訴違反公平交易法部分，依刑法
第二條第一項『從新從輕』之規定，其利益自應歸屬於行為人。
此部分亦不能證明上訴人犯罪。惟該部分與上訴人有罪部分有牽
連犯關係，在審判上不可分，故不另為『無罪』之諭知」云云（
見原判決第二二、二三頁），其論斷不無違誤。以上或為上訴人
等上訴意旨所指摘，或為本院得依職權調查之事項，應認原判決
仍有撤銷發回更審之原因。又丙○○牽連所犯刑法第一百三十二
條第三項之罪部分及甲○○、乙○○、丁○○不另為無罪之諭知
部分（見原判決理由十三），基於審判不可分之原則，亦一併發
回，合予指明。
據上論結，應依刑事訴訟法第三百九十七條、第四百零一條，判
決如主文。
中　　華　　民　　國　九十六　年　　四　　月　二十六　日
                      最高法院刑事第四庭
                          審判長法官  莊　登　照
                                法官  洪　明　輝
                                法官  黃　一　鑫
                                法官  林　秀　夫
                                法官  徐　昌　錦
      本件正本證明與原本無異
                                      書  記  官
中　　華　　民　　國　九十六　年　　四　　月   三十   日
                                                ｚ
